【裁判字號】    98,訴,995
【裁判日期】    981029
【裁判案由】    妨害自由
【裁判全文】
臺灣桃園地方法院刑事判決               98年度訴字第995號
公  訴  人  臺灣桃園地方法院檢察署檢察官
被      告  丁○○
                    6號
            甲○○
共      同
選任辯護人  邱鎮北律師
被      告  丙○○
選任辯護人  姜震律師
上列被告等因妨害自由案件，經檢察官提起公訴（97年度偵字第
17275 號），被告等於準備程序中，就被訴事實為有罪之陳述，
經告知簡式審判程序意旨，聽取當事人意見後，本院裁定由受命
法官獨任進行簡式審判程序，茲判決如下：
    主  文
丁○○共同以脅迫使人行無義務之事及妨害人行使權利，累犯，
處有期徒刑伍月，如易科罰金，以銀元佰元即新臺幣玖佰元折
算壹日；減為有期徒刑貳月又拾伍日，如易科罰金，以銀元佰
元即新臺幣玖佰元折算壹日。
甲○○公務員假借職務上之權力，共同以脅迫使人行無義務之事
及妨害人行使權利，處有期徒刑柒月，減為有期徒刑月又拾伍
日，如易科罰金，以銀元佰元即新臺幣玖佰元折算壹日。
丙○○共同以脅迫使人行無義務之事及妨害人行使權利，處有期
徒刑肆月，如易科罰金，以銀元佰元即新臺幣玖佰元折算壹日
；減為有期徒刑貳月，如易科罰金，以銀元佰元即新臺幣玖佰
元折算壹日。緩刑貳年。
    事  實
一、丁○○前因重利案，經本院以92年度簡字第333 號判處有期
    徒刑6 月確定，於民國93年7 月14日易科罰金執行完畢。甲○○原為桃園縣政府警察局刑事警察大隊（下稱刑警隊）偵
    三隊偵查佐（已調任桃園縣政府警察局龜山分局警備隊）。
    緣乙○○○自94年12月起，以月息3 分之借款利率，陸續向
    己○○借款，並簽立支票8 張、本票1 張作為擔保，迄95年
    6 月止，尚積欠新臺幣（下同）214 萬7,000 元，乙○○○
    因認利息過高，欲使己○○同意降低還款金額，遂委請友人
    丙○○代為出面處理，並約使己○○於95年6 月19日下午，
    攜上開支票、本票至桃園縣桃園市○○街277 號真鍋咖啡館
    見面還款。丙○○則找來友人丁○○協助，並為求造成己○○心理上之壓力，由丁○○指示不知情之庚○○聯繫時任刑
    警隊偵三隊偵查佐之甲○○前來協助處理。丙○○、丁○○
    、甲○○，先於同日下午3 時35分許，在真鍋咖啡館包廂內
    會合，甲○○明知係處理他人債務糾紛，竟以查槍為由，電
    召不知情之偵三隊員警辛○○到場。乙○○○隨後到場，並
    獨留咖啡館外之停車場等候，待己○○依約於同日下午4 時
    13分許到達時，與己○○一同進入咖啡館同包廂。丁○○即
    表示為乙○○○出面處理，要求己○○將支票、本票交予乙○○○，乙○○○核對無訛後，隨即留下裝有不詳數額現金
    之紙袋，暫離至館外停車場等候談判結果（無證據證明乙○○○就強制犯行有犯意聯絡或行為分擔）。丁○○乃詢問己○○可否降低還款金額至60萬乙事，因己○○拒絕，丁○○
    、甲○○、丙○○竟共同基於以脅迫使人行無義務之事及妨
    害人行使權利之犯意聯絡，由丁○○向己○○恫稱：「你以
    為真的要還你錢嗎？」，甲○○則假借其擔任警員有調查犯
    罪嫌疑人之職務上權力，出示刑事警察證，接續對其恫稱：
    「我要誣賴你放重利，跟我回去做筆錄，身分證拿出來」，
    要求己○○交付身分證，交由辛○○至包廂外撥打電話查驗
    身分，丁○○再問己○○可否降低至36萬，丙○○向其恫稱
    ：「36萬拿一拿算了，今天處理不好，你也不能走！要認命
    ！」，甲○○則向其恫稱：「你如果再考慮，1 毛你也拿不
    到！」，使己○○心生畏懼，而依指示，收下36萬元現鈔，
    並在內容為乙○○○向己○○借款金額已於95年6 月19日全
    數清償而由己○○本人親收等語之清償證明書上簽名，而行
    無義務之事，並妨害己○○向乙○○○行使收取債權之權利
    。
二、案經被害人己○○訴請臺灣桃園地方法院檢察署檢察官偵查
    起訴。
    理  由
一、程序部分：按刑事訴訟法第273 條之1 規定除被告所犯為死
    刑、無期徒刑、最輕本刑為3 年以上有期徒刑之罪、或高等
    法院管轄第一審案件者外，於準備程序進行中，被告先就被
    訴事實為有罪之陳述時，得告知被告簡式審判程序之旨，並
    聽取當事人、代理人、辯護人及輔佐人之意見後，裁定由受
    命法官獨任進行簡式審判程序。經查，本件被告甲○○、丁○○、丙○○被訴本案，非前開不得進行簡式審判程序之案
    件，且經被告等於準備程序時就被訴事實為有罪之陳述，經
    本院告知被告簡式審判程序之旨，聽取被告等、檢察官、辯
    護人等之意見後，本院合議庭裁定由受命法官獨任依簡式審
    判程序進行審判，是本件之證據調查，依刑事訴訟法第273
    條之2 規定，不受同法第159 條第1 項、第161 條之2 、第
    161 條之3 、第163 條之1 及第164 條至第170 條規定之限
    制，合先敘明。
二、上開犯罪事實，業據被告丁○○、甲○○、丙○○於本院準
    備程序、審理時坦認不諱（見本院卷第63、68至70、75頁反
    面，96年度他字第1992號卷《下稱偵三卷》第30、31頁，97
    年度偵字第17275 號《下稱偵四卷》第90至92頁），核與證
    人即告訴人己○○指訴被害情節（見本院卷第65至68頁）、
    證人乙○○○證述借貸情節（見95年度他字第3502號卷《下
    稱《偵一卷》第106 、107 頁）、證人辛○○、庚○○證述
    案發情節（見偵一卷第71至74、80至83、104 至105 頁、偵
    四卷第58至61頁）、證人壬○○、證人即刑警隊偵三隊隊長
    戊○○證述情節（見偵一卷第11 3頁、偵三卷第9 至14、23
    至26頁）大致相符，並有支票影本8 紙、本票影本、清償證
    明書影本、桃園縣政府警察局刑事警察大隊勤務分配表、真
    鍋咖啡廳平面圖各1 紙、桃園縣政府警察局員警出入及領用
    槍彈無線電登記簿影本4 紙、員警工作紀錄簿影本2 紙、真
    鍋咖啡廳停車場監視錄影翻拍照片21張、真鍋咖啡廳現場照
    片4 張、桃園縣龜山鄉農會帳號000000000 號戶名林梁桂枝
    帳戶交易明細表、新竹中小企業銀行帳號00000000000000號
    戶名梁文虎帳戶活期性存款歷史明細查詢各、新竹國際商業
    銀行八德分行帳號00000000000 號戶名呂學泉帳戶存摺內頁
    影本、臺灣企銀帳號00000000000 號戶名呂玲玲帳戶存摺內
    頁影本各1 紙（見偵一卷第20至23、28至30、84至88、100
    頁、偵三卷第15至21、32至35、37至40頁、偵四卷第65至71
    、93、94卷）在卷可稽。足認被告丁○○、甲○○、丙○○
    前揭具任意性之自白核與事實相符，而屬可信，綜上所述，
    本件事證明確，被告3 人犯行洵堪認定，應依法論科。
三、被告3 人行為後，刑法部分修正條文於95年7 月1 日生效，
    參酌最高法院95年5 月23日第8 次刑事庭會議決議意旨，修
    正後刑法第2 條第1 項規定，係規範行為後法律變更所生新
    舊法比較適用之準據法，於刑法修正施行後，應適用修正後
    刑法第2 條第1 項規定，為「從舊從輕」之比較，又關於刑
    法修正後之新舊法比較，應就罪刑有關之一切情形，綜其全
    部罪刑之結果而為比較，茲就本案新、舊法比較適用如下：
  (一)刑法第33條第5 款有關於罰金刑之規定，修正前係規定：「
    罰金：一元（銀元）以上。」，依現行法規所定貨幣單位折
    算新台幣條例規定，以銀元1 元折算新台幣3 元。修正後則
    係規定：「罰金：新台幣一千元以上，以百元計算之。」，
    刑法第33條第5 款所定罰金貨幣單位經修正為新臺幣後，其
    最低量刑標準業已提高，比較後，以修正前之規定有利於被
    告。
  (二)修正後刑法第28條將「實施」修正為「實行」，排除陰謀、
    預備、著手等階段行為，新法顯已縮小共同正犯範圍，自較
    有利。
  (三)刑法第31條第1 項修正後限縮成立共同正犯之範圍，且法院
    有決定是否減輕其刑之裁量權，自屬犯罪後變更，比較新舊
    法，以新刑法較有利。
  (四)被告丁○○係於受有期徒刑執行完畢後5 年內，再故意犯有
    期徒刑以上之罪，無論依修正前刑法第47條或修正後刑法第
    47條第1 項之規定均構成累犯，即無有利不利之情形，無庸
    為新舊法之比較，個案如有其他應依刑法第2 條第1 項之規
    定為新、舊法之比較情形時，依綜其全部罪刑之結果而為比
    較後，整體適用法律（最高法院97年度第2 次刑事庭會議決
    議參照）。
  (五)上開刑法修正後，其所適用之法條對被告等而言互有利與不
    利之情形，經綜合前述各項罪刑法律變更，整體為「從舊從
    輕」之比較結果，應一體適用被告等行為時即舊刑法之規定
    ，較有利於被告。
  (六)至關於易刑標準，修正前刑法第41條第1 項前段係規定：「
    犯最重本刑為五年以下有期徒刑以下之刑之罪，而受六個月
    以下有期徒刑或拘役之宣告，因身體、教育、職業、家庭之
    關係或其他正當事由，執行顯有困難者，得以一元以上三元
    以下折算一日，易科罰金。」，又被告等行為時之易科罰金
    折算標準，廢止前罰金罰鍰提高標準條例第2 條係規定就其
    原定數額提高為100 倍折算1 日，則本件被告等行為時之易
    科罰金折算標準，應以銀元300 元折算1 日，經折算為新臺
    幣後，應以新臺幣900 元折算為1 日；惟修正後則規定：「
    犯最重本刑為五年以下有期徒刑以下之刑之罪，而受六個月
    以下有期徒刑或拘役之宣告者，得以新臺幣一千元、二千元
    或三千元折算一日，易科罰金。」是修正後之規定並非有利
    於被告，依刑法第2 條第1 項前段，應依被告等行為時之規
    定，諭知如易科罰金之折算標準。
四、論罪
  (一)按刑法第304 條第1 項之罪、第305 條罪，均係以人之自由
    為其保護之法益，而刑法第304 條第1 項之罪所稱之脅迫，
    已包括以加害生命、身體、自由、名譽、財產之事，恐嚇他
    人致生危害於安全等一切不法手段在內，因之，如以恐嚇之
    手段迫使被害人行無義務之事，則其恐嚇之行為，仍屬以脅
    迫使人行無義務之事之部分行為，應僅論以刑法第304 條第
    1 項之罪，無另成立同法第305 條之罪之餘地（最高法院89
    年度台上字第780 號判決參照）。另按刑法第134 條關於公
    務員犯罪加重處罰之規定，祇以假借職務上之權力、機會或
    方法而故意犯瀆職罪章以外各罪為已足，初不以其合法執行
    職務為條件，故公務員之執行職務縱非合法，苟係利用其職
    務上之權利、機會或方法而故意犯罪，即不能解免加重之責
    （最高法院24年上字第1344號判例參照）。
  (二)是核被告丁○○、甲○○、丙○○所為，均係犯刑法第304
    條第1 項之強制罪。被告甲○○於行為時係桃園縣政府警察
    局刑警隊偵三隊偵查佐，為依法令從事於公務之人員，業據
    其供承明確，其至真鍋咖啡館內所為前揭強制犯行，雖非合
    法執行職務，所為顯係假借職務上之權力，而故意犯瀆職罪
    章以外之罪，應依刑法第134 條前段規定加重其刑。被告丁○○、甲○○、丙○○間，就上開犯行有犯意聯絡及行為分
    擔，均共同正犯。被告丁○○、丙○○均無公務員之特定身
    分關係，應以刑法第31條第2 項規定，科以通常之刑。被告
    丁○○有事實欄一所載之有期徒刑科刑、執行紀錄，此有臺
    灣高等法院被告前案紀錄表在卷可稽，其受有期徒刑執行完
    畢後，5 年內再犯有期徒刑以上之本罪，為累犯，應依修正
    前刑法第47條規定加重其刑。
  (三)爰審酌被告甲○○任職警察，理應深知警察任務為依法維持
    公共秩序，保謢社會安全，防止一切危害，促進人民福利（
    警察法第2 條參照），竟恃警察身分，假借職務上之權力，
    妄為脅迫之手段，令告訴人行無義務之事，並妨害其收取債
    權，嚴重破壞司法公正之形象，被告丁○○、丙○○、甲○○因介入他人債務糾紛，所為脅迫之手段，於本院均坦認犯
    行，並均與告訴人達成和解，已清償告訴人120 萬元之賠償
    金（見本院卷第58頁和解書），告訴人當庭表示不予追究、
    請求從輕量處等語（見本院卷第58、68頁反面），暨被告丁○○除構成累犯之犯罪外，尚有違反麻醉藥品管理條例犯罪
    、賭博、重利等多次犯罪前科紀錄，被告甲○○前有瀆職犯
    罪前科、被告丙○○前有賭博犯罪前科紀錄，有被告3 人之
    臺灣高等法院被告前案紀錄表各1 份在卷可稽等一切情狀，
    分別量處如主文所示之刑。
  (四)末按中華民國96年罪犯減刑條例業於96年7 月4 日修正公布
    ，並於同年月16日施行，查本件被告3 人之犯罪時間均在96
    年4 月24日以前，且非中華民國96年罪犯減刑條例第3 條第
    1 項所定不予減刑之罪，被告3 人所犯，均合於減刑之規定
    ，爰均依該條例第2 條第1 項第3 款、第7 條之減刑規定，
    均應減其宣告刑二分之一；並就被告丁○○、丙○○所宣告
    之刑，及被告3 人各減得之刑，依修正前刑法第41條第1 項
    前段規定，分別諭知如易科罰金之折算標準。
  (五)查被告丙○○前未曾受有期徒刑以上刑之宣告，此有臺灣高
    等法院被告前案紀錄表1 紙在卷可稽，於本院坦承犯行，復
    與告訴人達成和解（見本院卷第58頁），其經此起訴審判程
    序，當能知所警惕而信無再犯之虞，本院綜核各情，認所宣
    告之刑，以暫不執行為適當，爰依修正後刑法第74條第1 項
    第1 款，併宣告緩刑如主文所示，用啟自新（依最高法院95
    年度第8 次刑事庭會議決議意旨，犯罪在新法施行前，新法
    施行後，緩刑之宣告，應適用新法第74條之規定，故本件緩
    刑之宣告應適用修正後刑法第74條第1 項規定）。被告丁○○前因妨害自由等案件，經臺灣板橋地方法院於97年5 月2
    日以96年度訴字第3798號判處應執行有期徒刑5 月（所犯重
    利罪判處有期徒刑8 月，減為有期徒刑4 月，所犯妨害自由
    罪判處有期徒刑4 月，減為有期徒刑2 月，上開2 罪合併定
    應執行有期徒刑5 月），於97年6 月3 日確定，被告甲○○
    則因瀆職案件，經本院於97年12月19日以97年度審易字第17
    96號判處有期徒刑2 月，緩刑2 年，於98年2 月2 日確定，
    有被告2 人前揭前案紀錄表在卷可考，其等前曾因故意犯罪
    受有期徒刑以上刑之宣告，均不符宣告緩刑之要件，自不得
    宣告緩刑，允宜敘明。
據上論斷，應依刑事訴訟法第273 條之1 第1 項、第284 條之1
、第299 條第1 項前段，刑法第2 條第1 項前段、第304 條第1
項、第74條第1 項，修正前刑法第28條、第47條、第41條第1 項
前段，廢止前罰金罰鍰提高標準條例第2 條前段，刑法施行法第
1 條之1 第1 項、第2 項前段，中華民國96年罪犯減刑條例第2
條第1 項第3 款、第7 條、第9 條，判決如主文。
本案經檢察官陳仁傑到庭執行職務。
中    華    民    國    98    年    10    月    29    日
                  刑事第九庭  法  官  蘇琬能
以上正本證明與原本無異。
如不服本判決應於收受判決後10日內向本院提出上訴書狀，並應
敘述具體理由。其未敘述上訴理由者，應於上訴期間屆滿後20日
內向本院補提理由書( 均須按他造當事人之人數附繕本) 「切勿
逕送上級法院」。
                              書記官  何伊羚
中    華    民    國    98    年    10    月    29    日


司法院資訊處製作；財團法人民間司法改革基金會備份。
